ACORDAO-COMPLETO-2388033

ACÓRDÃO 1797/2020 ATA 5/2020 - PRIMEIRA CÂMARA

VISTOS, relatados e discutidos estes autos de tomada de contas especial instaurada pelo Ministério do Turismo (MTur) contra o Sr. Raimundo Carlos Góes Pinheiro, em razão da impugnação total de despesas do convênio 61103/2015, cujo objeto era a realização do projeto intitulado “XXXVI Festa do Guaraná”.
ACORDAM os ministros do Tribunal de Contas da União, reunidos em sessão da 1ª Câmara, ante as razões expostas pelo relator, em:
9.1. considerar revel, para todos os efeitos, com fundamento no art. 12, § 3º, da Lei 8.443/1992, o Sr. Raimundo Carlos Góes Pinheiro;
9.2. julgar irregulares, com fundamento nos arts. 1º, I, e 16, III, “b” e “c”, da Lei 8.443/1992 c/c os arts. 19 e 23, III, da mesma lei, e com arts. 1º, I, e 209, II e III, e 214, III, do RI/TCU, as contas do Sr. Raimundo Carlos Góes Pinheiro e condená-lo ao pagamento das quantias abaixo especificadas, com a fixação do prazo de 15 (quinze) dias, a contar da notificação, para que comprove, perante este Tribunal (art. 214, III, “a”, do RI/TCU) , o recolhimento da dívida aos cofres do Tesouro Nacional, atualizada monetariamente e acrescida dos juros de mora, calculados a partir das datas discriminadas, até a data do recolhimento, na forma prevista na legislação em vigor;
	DATA
	VALOR (R$) 
	TIPO

	200.000,00
	2/12/2015
	Débito

	767,69
	26/1/2016
	Crédito

9.3. aplicar ao Sr. Raimundo Carlos Góes Pinheiro a multa prevista no art. 57 da Lei 8.443/1992 c/c o art. 267 do RI/TCU, no valor de R$ 47.000,00 (quarenta e sete mil reais) , fixando-lhe o prazo de 15 (quinze) dias, a contar da notificação, para que comprove, perante este Tribunal (art. 214, III, “a”, do RI/TCU) , o recolhimento da dívida aos cofres do Tesouro Nacional, atualizada monetariamente desde a data do presente acórdão até a do efetivo recolhimento, se for paga após o vencimento, na forma da legislação em vigor;
9.4. autorizar, desde logo, nos termos do art. 28, II, da Lei 8.443/1992, a cobrança judicial das dívidas, caso não atendidas as notificações;
9.5. com fundamento no § 3º do art. 16 da Lei 8.443/1992, encaminhar cópia desta deliberação à Procuradoria da República no Amazonas, para a adoção das medidas que entender cabíveis.

Tomada de contas especial em razão da impugnação total de despesas de convênio, cujo objeto era a realização do projeto intitulado XXXVI Festa do Guaraná.

Primeira Câmara

Município de Maués/AM.

3. Interessado/Responsável:
3.1. Interessado: Ministério do Turismo (vinculador) (05.457.283/0001-19)
3.2. Responsável: Raimundo Carlos Góes Pinheiro (XXX.450.532-XX).

13.1. Ministros presentes: Benjamin Zymler (na Presidência), Bruno Dantas e Vital do Rêgo.
13.2. Ministro-Substituto convocado: André Luís de Carvalho.
13.3. Ministros-Substitutos presentes: Augusto Sherman Cavalcanti e Weder de Oliveira (Relator).

WEDER DE OLIVEIRA

Transcrevo, com ajustes de forma, a instrução apresentada (peças 86, 87 e 88) pela Secretaria de Controle Externo de Tomada de Contas Especial (Secex-TCE) :
“Trata o presente processo de Tomada de Contas Especial – TCE, instaurada pelo Ministério do Turismo (MTur) contra o Sr. Raimundo Carlos Góes Pinheiro (CPF XXX.450.532-XX; gestão: 2013-2016) , na condição de ex-prefeito, em razão da impugnação total de despesas do Convênio 61103/2015 (Siafi 820870; peça 12) , celebrado com o Município de Maués/AM, tendo por objeto realização do projeto intitulado ‘XXXVI Festa do Guaraná’, com vigência estipulada para o período de 16/11/2015 a 29/12/2015 (peça 72, peça 3) .
HISTÓRICO
2.	Os recursos previstos para implementação do objeto do referido convênio foram orçados no valor total de R$ 206.000,00 (peça 12, p. 11) , com a seguinte composição: R$ 6.000,00 de contrapartida do Convenente e R$ 200.000,00 à conta do concedente, liberados conforme indicado abaixo:
	Ordem Bancária
	Data da Emissão
 (peça 58, p. 2) 
	Data do Crédito
 (peça 67, p. 1) 
	Valor (R$) 

	2015OB800039
	27/11/2015
	2/12/2015
	200.000,00

3.	O Ministério do Turismo exarou os seguintes pareceres:
	Parecer
	Peça
	Data

	Parecer Técnico 101/2015
	9, p. 1-6
	6/11/2015

	Parecer Técnico Complementar 05/2016
	9, p. 7
	21/1/2016

	Parecer 185/2015/Conjur-Mtur/CGU/AGU
	11
	13/11/2015

	Relatório de Fiscalização In Loco
	18
	13/1/2016

	Nota Técnica de Análise 9/2016
	28
	16/2/2016

	Parecer de Reanálise Técnica 25/2016
	29
	1/3/2016

	Parecer de Reanálise Técnica 55/2016
	30
	29/3/2016

	Parecer de Reanálise Técnica 95/2016
	31
	13/4/2016

	Nota Técnica Financeira PGTUR 47/2017
	44
	1/2/2017

	Nota Técnica Financeira PGTUR 312/2017
	47
	10/4/2017

4.	O Parecer Técnico 101/2015, que avaliou tecnicamente o Convênio 61103/2015 (peça 12) , concluindo pela sua viabilidade, apresentou como ação pretendida pelo apoio para a realização de apresentação da artista Claudia Leitte (peça 9, p. 4) . 
5.	Houve fiscalização in loco durante o evento, cujo relatório, elaborado pela Coordenadora Geral de Monitoramento, Fiscalização e Avaliação de Convênio, Sra. Soemes Castilho da Silva, concluiu que os resultados da execução do evento pelo convenente foram considerados satisfatórios (peça 18, p. 1-3) . O relatório consignou que o evento ‘foi monitorado e fiscalizado in loco e o registro fotográfico foi devidamente inserido no FISCON’.
6.	Após inúmeras diligências solicitadas reiteradamente pelos sucessivos pronunciamentos técnicos (a saber: Nota Técnica de Análise 9/2016; Parecer de Reanálise Técnica 25/2016; Parecer de Reanálise Técnica 55/2016) a execução física do evento foi aprovada integralmente pelo Parecer de Reanálise Técnica 95/2016 (peça 31) .
7.	A execução financeira, contudo, foi reprovada pela Nota Técnica Financeira PGTUR 312/2017 (peça 47) , que será detalhadamente analisada na seção Exame Técnico, a seguir.
8. 	Da análise dos autos, verifica-se que foi dada oportunidade de defesa ao agente responsabilizado, em obediência aos princípios constitucionais que asseguram o direito ao contraditório e à ampla defesa, tendo em vista as notificações constantes nas peças 32, 45-46, 48-49 e 59. No entanto, a documentação encaminhada pelo Sr. Raimundo Carlos Góes Pinheiro (peças 35-43) foi considerada insuficiente pelo Tomador de Contas para elidir as irregularidades constatadas. Como também não houve recolhimento do montante devido aos cofres da Fazenda Pública, sua responsabilidade foi mantida (peça 73, p. 3-5) . 
9.	Consta no processo cópia da Ação de Improbidade Administrativa (peça 34) impetrada pelo Município de Maués/AM, na gestão 2017-2020, por meio de seu representante legal, em desfavor do Sr. Raimundo Carlos Góes Pinheiro.
10. 	No Relatório de Tomada de Contas Especial 115/2017 (peça 73) , em que os fatos estão circunstanciados, a responsabilidade pelo dano causado ao erário foi atribuída ao Sr. Raimundo Carlos Góes Pinheiro (CPF XXX.450.532-XX) , ocupante do cargo supramencionado à época da ocorrência dos fatos (peça 3) , em razão da impugnação total de despesas do convênio em comento. 
11.	A inscrição em conta de responsabilidade, no Siafi, foi efetuada conforme a Nota de Sistema 2018NS000061, de 22/3/2018 (peça 71) . 
12.	Tanto o relatório do tomador de contas, quanto o relatório de auditoria da CGU, amparados pela Nota Técnica Financeira PGTUR 312/2017 (peça 47) , do Ministério do Turismo, concluíram pela existência de dano ao Erário Federal da ordem de R$ 200.000,00, correspondente ao valor integral repassado ao Município de Maués/AM, em razão da impugnação total das despesas do convênio por conta de irregularidades financeiras.
13.	A CGU seguiu o posicionamento do órgão concedente quanto às irregularidades identificadas, ao débito apurado e à responsabilidade, conforme se verifica no Relatório de Auditoria 607/2018 (peça 74) , no Certificado de Auditoria 607/2018 (peça 75) , bem como no Parecer do Dirigente do Órgão de Controle Interno 607/2018 (peça 76) . O Ministro de Estado do Turismo pronunciou-se pelo conhecimento das conclusões contidas nos pareceres da CGU, opinando pela irregularidade das contas do responsável indicado (peça 77) .
14.	Na instrução antecedente (peça 78) , analisando-se os documentos nos autos, concluiu-se pela necessidade de realização de citação e audiência do responsável, nos termos seguintes:
ALEGAÇÕES DE DEFESA quanto à irregularidade detalhada a seguir:
Irregularidade: não comprovação da boa e regular aplicação dos recursos federais repassados pelo Ministério do Turismo à Prefeitura Municipal de Maués/AM, por meio do Convênio 61103/2015 (Siafi 820870; peça 12) ; objeto: realização do projeto intitulado ‘XXXVI Festa do Guaraná’, com vigência estipulada para o período de 16/11/2015 a 29/12/2015;;
Condutas: 1) não identificar na Nota Fiscal 92 (peça 62) precisamente o número do convênio a que se refere ou que não apresente o ‘atesto’ de comprovação da liquidação da mesma, descumprindo o art. 30 da IN/STN 01/972) ; 2) não apresentar o processo de inexigibilidade, descumprindo os incisos XV, XVII e XLI da cláusula 4ª, do termo de convênio (peça 12, p. 5) ; 3) não apresentar a carta de exclusividade, com registro em cartório, conforme jurisprudência do E. TCU para contratação de artistas mediante inexigibilidade de licitação, descumprindo o inciso XLIII da cláusula 4ª, do termo de convênio (peça 12, p. 7) ; 4) não apresentar o contrato com a empresa Produtora Ciel Ltda. (CNPJ 16.882.829/0001-03; Nota Fiscal 92, de 2/12/2015, peça 62) , descumprindo os incisos XXXIII e XXXV, da cláusula 4ª, do termo de convênio (peça 12, p. 6) ; 5) não apresentar comprovante de pagamento/transferência bancária ou outro comprovante de pagamento à referida empresa encarregada da apresentação artística, descumprindo o art. 64, da Portaria Interministerial 507/2011; 6) não comprovar o pagamento do cachê para a atração artística que se apresentou no evento, descumprindo o Acórdão 1435/2017-TCU-Plenário;
Dispositivos violados: Art. 70, § único, da CF/1988; art. 63 da Lei 4320/1964; art. 93, do Decreto Lei 200/1967; Portaria Interministerial 507/2011; Lei 8.666/93, consoante entendimento firmado no Acórdão 1435/2017-TCU-Plenário, destacado na presente instrução;
Nexo de Causalidade: As condutas descritas impediram o estabelecimento do nexo causal entre as despesas efetuadas com os recursos recebidos por força do Convênio 61103/2015 (Siafi 820870) , que consistiria na efetiva comprovação da realização dos shows e dos pagamentos realizados à empresa contratada e do cachê da cantora que se apresentou no evento;
Evidências: Nota Fiscal de Prestação de Serviços 92 (peça 62, p. 1) ; Convênio 61103/2015 (Siafi 820870; peça 12) ; Nota Técnica Financeira PGTUR 312/2017 (peça 47) ;
e/ou RECOLHER o débito referente à irregularidade de que trata o item 1.i.a, conforme detalhado no Anexo I deste ofício, aos cofres da (s) entidade (s) credora (s) , o (s) valor (es) histórico (s) atualizado (s) monetariamente desde a (s) respectiva (s) data (s) de ocorrência até o efetivo recolhimento, abatendo-se, na oportunidade, a (s) quantia (s) eventualmente ressarcida (s) , na forma da legislação em vigor. O valor total da (s) dívida (s) atualizada (s) monetariamente até 1/7/2019 corresponde a R$ 233.417,14.
Além disso, fica Vossa Senhoria ciente da presente AUDIÊNCIA, com fundamento nos arts. 10, § 1º, e 12, incisos I e III, da Lei 8.443/1992 c/c o art. 202, incisos I e III, do RI/TCU, para, no mesmo prazo de quinze dias, a contar do recebimento da presente comunicação, apresentar:
RAZÕES DE JUSTIFICATIVA quanto à irregularidade detalhada a seguir:
Irregularidade: Contratação irregular de intermediário entre o ente público e a artista ou empresário exclusivo, no âmbito do Processo de Dispensa/Inexigibilidade (não foi apresentado o processo) , que gerou a contratação da empresa Produtora Ciel Ltda. (CNPJ 16.882.829/0001-03; Nota Fiscal 92, de 2/12/2015, peça 62) ocasionada pela utilização indevida de inexigibilidade de licitação, visto que o interposto não apresentou contratos de exclusividade da artista com registro em cartório, nem comprovou o pagamento de cachês diretamente à artista;
Conduta: Firmar o convênio e assinar Contrato com a empresa Produtora Ciel Ltda. (CNPJ 16.882.829/0001-03; Nota Fiscal 92, de 2/12/2015, peça 62) , empresa escolhida nesse procedimento, cujo objeto era a intermediação de artista para a qual essa sociedade comercial não possuía contrato de exclusividade válidos para fins de contratação via inexigibilidade;
Dispositivos violados: Art. 25, inciso III, da Lei 8.666/1993; art. 49 da Portaria Interministerial 127/2008; Convênio 61103/2015 (Siafi 820870; peça 12) , Cláusula Quarta;
Nexo de Causalidade: Devido à ação do gestor, dando início e ratificando os procedimentos de dispensa, e assinando o contrato com a empresa Produtora Ciel Ltda. (CNPJ 16.882.829/0001-03; Nota Fiscal 92, de 2/12/2015, peça 62) sem que esta possuísse contratos de exclusividade registrados em cartório com as bandas, ocorreu a contratação irregular;
Evidências: Termo de Convênio 61103/2015 (Siafi 820870; peça 12) ; Nota Fiscal 92, de 2/12/2015, peça 62.
15.	A proposta mereceu acolhimento da unidade técnica (peças 79-80) . Em cumprimento ao despacho do Exmo. Ministro Relator (peça 81) , foi efetuada a citação e audiência do responsável pelo expediente indicado, a seguir:
	Ofício
	Peça
	Destinatário
	Data de ciência ou motivo de ausência
	Data da resposta
	Data de fim de prazo de resposta

	4934/2019
	83
	Raimundo Carlos Góes Pinheiro
	15/7/2019
	-
	30/7/2019

16.	O AR do Ofício 4934/2019, de citação e audiência do Sr. Raimundo Carlos Góes Pinheiro (CPF XXX.450.532-XX) , retornou com ciência em 15/7/2019 (peça 84) , embora não tenha sido recebido de próprio punho pelo responsável.
17.	Transcorrido o prazo regimental, o responsável permaneceu silente, devendo ser considerado revel, nos termos do art. 12, §3º, da Lei 8.443/1992.
EXAME TÉCNICO
Da validade das notificações
18.	Preliminarmente, cumpre tecer breves considerações sobre a forma como são realizadas as comunicações processuais no TCU. A esse respeito, destacam-se o art. 179, do Regimento Interno do TCU (Resolução 155, de 4/12/2002) e o art. 4º, inciso III, § 1º, da Resolução TCU 170, de 30 de junho de 2004, in verbis:
‘Art. 179. A citação, a audiência ou a notificação, bem como a comunicação de diligência, farse-ão:
I - mediante ciência da parte, efetivada por servidor designado, por meio eletrônico, fac-símile, telegrama ou qualquer outra forma, desde que fique confirmada inequivocamente a entrega da comunicação ao destinatário;
II - mediante carta registrada, com aviso de recebimento que comprove a entrega no endereço do destinatário;
III - por edital publicado no Diário Oficial da União, quando o seu destinatário não for localizado
 (...) 
Art. 3º As comunicações serão dirigidas ao responsável, ou ao interessado, ou ao dirigente de órgão ou entidade, ou ao representante legal ou ao procurador constituído nos autos, com poderes expressos no mandato para esse fim, por meio de:
I - correio eletrônico, fac-símile ou telegrama;
II - servidor designado;
III - carta registrada, com aviso de recebimento;
IV - edital publicado no Diário Oficial da União, quando o seu destinatário não for localizado, nas hipóteses em que seja necessário o exercício de defesa.
Art. 4º. Consideram-se entregues as comunicações:
I - efetivadas conforme disposto nos incisos I e II do artigo anterior, mediante confirmação da ciência do destinatário;
II - realizadas na forma prevista no inciso III do artigo anterior, com o retorno do aviso de recebimento, entregue comprovadamente no endereço do destinatário;
III - na data de publicação do edital no Diário Oficial da União, quando realizadas na forma prevista no inciso IV do artigo anterior.
§ 1º O endereço do destinatário deverá ser previamente confirmado mediante consulta aos sistemas disponíveis ao Tribunal ou a outros meios de informação, a qual deverá ser juntada ao respectivo processo.
 (...) ’
19.	Bem se vê, portanto, que a validade da citação via postal não depende de que o aviso de recebimento seja assinado pelo próprio destinatário da comunicação, o que dispensa, no caso em tela, a entrega do AR em ‘mãos próprias’. A exigência da norma é no sentido de o Tribunal verificar se a correspondência foi entregue no endereço correto, residindo aqui a necessidade de certeza inequívoca. 
20.	Não é outra a orientação da jurisprudência do TCU, conforme se verifica dos julgados a seguir transcritos:
‘São válidas as comunicações processuais entregues, mediante carta registrada, no endereço correto do responsável, não havendo necessidade de que o recebimento seja feito por ele próprio (Acórdão 3648/2013-TCU-Segunda Câmara, Relator Ministro José Jorge) ;
É prescindível a entrega pessoal das comunicações pelo TCU, razão pela qual não há necessidade de que o aviso de recebimento seja assinado pelo próprio destinatário. Entregandose a correspondência no endereço correto do destinatário, presume-se o recebimento da citação. (Acórdão 1019/2008-TCU-Plenário, Relator Ministro Benjamin Zymler) ;
As comunicações do TCU, inclusive as citações, deverão ser realizadas mediante Aviso de Recebimento - AR, via Empresa Brasileira de Correios e Telégrafos, bastando para sua validade que se demonstre que a correspondência foi entregue no endereço correto. (Acórdão 1526/2007-TCU-Plenário, Relator Ministro Aroldo Cedraz) .’
21.	A validade do critério de comunicação processual do TCU foi referendada pelo Supremo Tribunal Federal, nos termos do julgamento do MS-AgR 25.816/DF, por meio do qual se afirmou a desnecessidade da ciência pessoal do interessado, entendendo-se suficiente a comprovação da entrega do ‘AR’ no endereço do destinatário:
‘EMENTA: AGRAVO REGIMENTAL. MANDADO DE SEGURANÇA. DESNECESSIDADE DE INTIMAÇÃO PESSOAL DAS DECISÕES DO TRIBUNAL DE CONTAS DA UNIÃO. ART. 179 DO REGIMENTO INTERNO DO TCU. INTIMAÇÃO DO ATO IMPUGNADO POR CARTA REGISTRADA, INICIADO O PRAZO DO ART. 18 DA LEI nº 1.533/51 DA DATA CONSTANTE DO AVISO DE RECEBIMENTO. DECADÊNCIA RECONHECIDA. AGRAVO IMPROVIDO.
O envio de carta registrada com aviso de recebimento está expressamente enumerado entre os meios de comunicação de que dispõe o Tribunal de Contas da União para proceder às suas intimações.
O inciso II do art. 179 do Regimento Interno do TCU é claro ao exigir apenas a comprovação da entrega no endereço do destinatário, bastando o aviso de recebimento simples.’
22.	No caso vertente, a citação do Sr. Raimundo Carlos Góes Pinheiro (CPF XXX.450.532-XX) se deu em endereço constante nos sistemas CPF da Receita Federal (termo de pesquisa de endereço de peça 82) . A entrega do ofício citatório nesse endereço ficou comprovada (AR de peça 84) , sendo, portanto, válida.
23.	Nos processos do TCU, a revelia não leva à presunção de que seriam verdadeiras todas as imputações levantadas contra os responsáveis, diferentemente do que ocorre no processo civil, em que a revelia do réu opera a presunção da verdade dos fatos narrados pelo autor. Dessa forma, a avaliação da responsabilidade do agente não pode prescindir da prova existente no processo ou para ele carreada. 
24.	Ao não apresentar sua defesa, o responsável deixou de produzir prova da regular aplicação dos recursos sob sua responsabilidade, em afronta às normas que impõem aos gestores públicos a obrigação legal de, sempre que demandados pelos órgãos de controle, apresentar os documentos que demonstrem a correta utilização das verbas públicas, a exemplo do contido no art. 93 do DecretoLei 200/1967: ‘Quem quer que utilize dinheiros públicos terá de justificar seu bom e regular emprego na conformidade das leis, regulamentos e normas emanadas das autoridades administrativas competentes’.
25.	Mesmo as alegações de defesa não sendo apresentadas, considerando o princípio da verdade real que rege esta Corte, procurou-se buscar, em manifestações do responsável na fase interna desta Tomada de Contas Especial, se havia algum argumento que pudesse ser aproveitado a seu favor. 
26.	No entanto, a documentação encaminhada pelo Sr. Raimundo Carlos Góes Pinheiro (peças 35-43) , que foram consideradas insuficientes pelo Tomador de Contas para elidir as irregularidades constatadas, nada se refere aos questionamentos suscitados no ofício de citação.
27.	A execução física do evento foi aprovada integralmente pelo Parecer de Reanálise Técnica 95/2016 (peça 31) . De outro lado, a execução financeira encontra-se eivada de irregularidades, conforme se descreve a seguir.
28.	A presente tomada de contas especial foi instaurada em razão de irregularidades na execução financeira. O valor impugnado corresponde ao montante integral repassado pelo convênio em tela.
29. 	A Nota Técnica Financeira PGTUR 312/2017 destacou as seguintes constatações:
‘Licitação (peça 47, p. 4) 
Solicitação: foi solicitado que o convenente inserisse no SICONV, na aba processo de execução, os seguintes documentos:
Contrato de exclusividade devidamente registrado em cartório, se a contratação foi por meio de empresário exclusivo, ou contrato social da empresa, se a contratação foi direta; e
Publicação da ratificação da inexigibilidade de licitação.
Resposta: nada foi encaminhado ou inserido no SICONV.
Reanálise: considerando que a questão relativa à exclusividade da atração artística já foi objeto de análise na proposta, por meio do cadastro dos artistas, e a ausência do encaminhamento da publicação da ratificação da inexigibilidade de licitação configura falha meramente material, esse item será atendido com ressalvas.
Contrato (peça 47, p. 4) 
Solicitação: foi solicitado que o convenente inserisse o contrato no SICONV, na aba contratos. 
Resposta: não foi encaminhado ou inserido no SICONV. 
Reanálise: item não atendido. 
[ ... ] 
Documento de liquidação (documentos fiscais; peça 47, p. 4-5) 
[ ... ] 
Em relação à ausência de identificação do número do convênio na nota fiscal, conforme entendimento firmado, essa falha é motivo de reprovação da prestação de contas. 
Em recente Despacho – DPPCE/DP/SFC/CG-PR Nº 551/2016, a CGU dispõe sobre o tema, destacando o entendimento do TCU:
Sobre o assunto, convém destacar o seguinte entendimento manifestado pelo Tribunal de Contas da União no Acórdão 958/2008-TCU-Segunda Câmara:
3.2 Determinar à FUNASA que:
...
3.1.9[numeração errada no original]	Impugne nas prestações de contas as despesas cujas notas fiscais não identifiquem precisamente o número do convênio a que elas se referem ou que não apresentem o ‘atesto’ de comprovação da liquidação das mesmas nos termos do art. 30 da IN/STN 01/97, sob pena de responsabilização [...]
Assim, pelo exposto, o não atendimento deste item acarretará na reprovação integral da prestação de contas.
Declaração da existência de patrocinadores (peça 47, p. 5) 
Solicitação: foi solicitado que o convenente informasse se foi arrecadado recursos financeiros com a exploração de áreas restritas (barraqueiros) , em caso positivo, qual foi a sua destinação. 
Resposta: nenhum documento foi encaminhado ou inserido no SICONV. 
Reanálise: item não atendido.’
30.	A CGU destacou que a motivação para instauração da TCE foi em decorrência da ausência de identificação do número do convênio na Nota Fiscal (peça 62) e do não encaminhamento do instrumento de contrato (peça 74) .
31.	Por relevante, reproduz-se excerto do relatório da CGU que evidencia a ausência de comprovante de pagamento à empresa encarregada da apresentação artística (peça 74, p. 2) 
‘4.2. A unidade instauradora justifica a ausência dos documentos ‘Cheque, comprovante de transferência bancária ou outro comprovante de pagamento; Relação de bens, de serviços prestados ou de treinados/capacitados’, relacionados na malha do sistema e-TCE, em virtude de a convenente não ter apresentado na prestação de contas.’
32.	Verifica-se, portanto, que não há comprovação de que a movimentação na conta específica do convênio tenha sido em prol do pagamento da empresa encarregada da apresentação artística. Assim, não há comprovação de nexo de causalidade entre os pagamentos realizados a partir da conta específica do convênio e as despesas promovidas a título de realização do evento avençado.
33.	Encontram-se ausentes evidências imprescindíveis para comprovação da boa e regular aplicação dos recursos públicos: a nota fiscal questionada não identifica que está associada à execução do convênio em tela; a exclusividade contratual da empresa emitente do referido documento fiscal para a atração artística indicada não restou provada; não há documentos que comprovem o pagamento do cachê à artista mencionada. 
34.	Tais constatações impedem a comprovação do nexo de causalidade entre os recursos federais descentralizados e a despesa com a contratação da cantora Cláudia Leite e tem o condão de ensejar a irregularidade das presentes contas, com imputação de débito e cominação de multa.
35.	Do exposto, verifica-se que foram cometidas as seguintes irregularidades na execução financeira do convênio, conforme abaixo:
Tabela 1
	Item
	Descrição
	Dispositivo infringido

	1
	Não identificar na Nota Fiscal 92 (peça 62) precisamente o número do convênio a que se refere ou que não apresente o ‘atesto’ de comprovação da liquidação da mesma.
	Art. 30 da IN/STN 01/97

	2
	Não apresentar do processo de inexigibilidade.
	Incisos XV, XVII e XLI da cláusula 4ª, do termo de convênio (peça 12, p. 5) 

	3
	Não apresentar a carta de exclusividade, com registro em cartório, conforme jurisprudência do E. TCU para contratação de artistas mediante inexigibilidade de licitação.
	Inciso XLIII da cláusula 4ª, do termo de convênio (peça 12, p. 7) 

	4
	Não apresentar do contrato com a empresa Produtora Ciel Ltda (CNPJ 16.882.829/0001-03; Nota Fiscal 92, de 2/12/2015, peça 62) .
	Incisos XXXIII e XXXV, da cláusula 4ª, do termo de convênio (peça 12, p. 6) 

	5
	Não apresentar comprovante de pagamento/transferência bancária ou outro comprovante de pagamento à referida empresa encarregada da apresentação artística.
	Art. 64, da Portaria Interministerial 507/2011

	6
	Não comprovar o pagamento do cachê para a atração artística que se apresentou no evento.
	Acórdão 1435/2017-TCU-Plenário

36.	O Sr. Raimundo Carlos Góes Pinheiro, apesar das inúmeras solicitações, não apresentou os documentos solicitados.
37.	A carta de exclusividade com a artista Cláudia Leitte, exigência imprescindível para comprovar a inviabilidade de licitação, não foi acostada aos autos. Sequer constam os recibos dos cachês da atração artística que se apresentou no evento avençado.
38.	De fato, na hipótese de inexigibilidade prevista no art. 25, inciso III, da Lei 8.666/1993 para contratações artísticas, o entendimento do E. TCU é no sentido de que na contratação direta de artistas consagrados, com base por meio de intermediários ou representantes, deve ser apresentada cópia do contrato de exclusividade dos artistas com o empresário contratado, registrado em cartório. O contrato de exclusividade difere da autorização que assegura exclusividade apenas para os dias correspondentes à apresentação dos artistas e que é restrita à localidade do evento, a qual não se presta a fundamentar a inexigibilidade. Assim, a jurisprudência predominante é no sentido de julgar irregulares as contas que contém esses vícios. 
39.	Na jurisprudência deste Tribunal encontra-se consolidado o entendimento de que a apresentação do contrato de exclusividade entre artistas e o empresário contratado é indispensável para caracterizar a hipótese de inexigibilidade de licitação prevista no art. 25, inciso III, da Lei de Licitações, de modo que simples autorizações ou cartas de exclusividade não se prestam a comprovar a inviabilidade da competição, pois não retratam uma representação privativa para qualquer evento em que o profissional for convocado. 
40.	A não apresentação dos contratos de exclusividade representa irregularidade formal grave, ensejando a irregularidade das contas, com a cominação de multa. A existência de débito, no entanto, será apurada, caso a caso, nas tomadas de contas especial. Conforme entendimento exposto acima, haverá débito quando não for possível comprovar o recebimento dos cachês pelos artistas, como no caso em concreto em que não constam os contratos/cartas de exclusividade registradas em cartório, tampouco os comprovantes de pagamentos firmados pelos artistas contratados. Assim, na execução financeira do convênio, não restou comprovado o nexo de causalidade dos pagamentos efetuados à empresa Produtora Ciel Ltda (CNPJ 16.882.829/0001-03) , nem o pagamento dos cachês à artista que se apresentou, ensejando, em consequência, a irregularidade das contas e imputação de débito ao responsável.
41.	Em relação ao valor do débito da presente tomada de contas especial, conforme mencionado supra, o responsável não acostou aos autos comprovantes de que a TED na conta específica do convênio (peça 67) foi realmente destinada à empresa Produtora Ciel Ltda. (CNPJ 16.882.829/0001-03) , nem comprovou que pagou à artista. Assim, não há comprovação de nexo de causalidade entre o pagamento realizado a partir da conta específica do convênio e a despesa promovida a título de realização do evento avençado, ensejando, em decorrência a impugnação total dos recursos repassados mediante o Convênio 61103/2015.
42.	Destaque-se que o saldo remanescente do convênio, R$ 767,69, foi devolvido à União (peça 66) e não foi deduzido na atualização do débito.
43.	Assim, a reprovação da prestação de contas encaminhada tem fundamento nas irregularidades presentes na execução financeira.
44.	O responsável teve ciência das irregularidades apontadas pelo MTur e não logrou êxito em apresentar os elementos indispensáveis para comprovação da boa e regular aplicação dos recursos públicos, nem justificou a contratação irregular de intermediário entre o ente público e a artista ou empresário exclusivo, no âmbito do Processo de Dispensa/Inexigibilidade (não foi apresentado o processo) , que gerou a contratação da empresa Produtora Ciel Ltda. (CNPJ 16.882.829/0001-03; Nota Fiscal 92, de 2/12/2015, peça 62) ocasionada pela utilização indevida de inexigibilidade de licitação, visto que o interposto não apresentou contratos de exclusividade da artista com registro em cartório, nem comprovou o pagamento de cachês diretamente à artista, o que é considerado irregular pelo TCU.
45.	Posteriormente, citado pelo E. TCU, o responsável permaneceu inerte, não apresentou alegações de defesa e razões de justificativas e não elidiu as irregularidades apontadas, ensejando, portanto, a glosa das despesas indicadas e o julgamento pela irregularidade das contas.
Prescrição da Pretensão Punitiva
46.	Vale ressaltar que a pretensão punitiva, conforme Acórdão 1441/2016-TCU-Plenário, Relator Ministro Benjamin Zymler, que uniformizou a jurisprudência acerca dessa questão, subordinase ao prazo geral de prescrição indicado no art. 205, do Código Civil, que é de dez anos, contado da data de ocorrência da irregularidade sancionada, nos termos do art. 189, do Código Civil, sendo este prazo interrompido pelo ato que ordenar a citação, a audiência ou a oitiva do responsável.
47.	No caso em exame, não ocorreu a prescrição, uma vez que a irregularidade sancionada ocorreu em 2/12/2015 (data do crédito da ordem bancária: peça 67, p. 1) , e o ato de ordenação da citação ocorreu em 25/9/2018 (peça 80) .
48.	Em se tratando de processo em que a parte interessada não se manifestou acerca das irregularidades imputadas, não há elementos para que se possa efetivamente aferir e reconhecer a ocorrência de boa-fé na conduta do responsável, podendo este Tribunal, desde logo, proferir o julgamento de mérito pela irregularidade das contas, conforme os termos dos §§ 2º e 6º do art. 202 do Regimento Interno do TCU (Acórdão 2064/2011-TCU-Primeira Câmara, relator Ministro Ubiratan Aguiar; Acórdão 6182/2011-TCU-Primeira Câmara, relator Ministro Weber de Oliveira; Acórdão 4072/2010-TCU-Primeira Câmara, relator Ministro Valmir Campelo; Acórdão 1189/2009-TCU-Primeira Câmara, relator Ministro Marcos Bemquerer; e Acórdão 731/2008-TCU-Plenário, relator Ministro Aroldo Cedraz) .
49.	Dessa forma, o responsável deve ser considerado revel, nos termos do art. 12, §3º, da Lei 8.443/1992, devendo as contas serem julgadas irregulares, condenando-o ao débito apurado e aplicando-lhe a multa prevista no art. 57 da Lei 8.443/1992.
CONCLUSÃO
50.	Em face da análise promovida na seção ‘Exame Técnico’, verifica-se que o responsável não logrou comprovar a boa e regular aplicação dos recursos. E, instado a se manifestar, optou pelo silêncio, configurando a revelia, nos termos do § 3º do art. 12 da Lei 8.443/1992.
51.	Vale ressaltar que a jurisprudência pacífica nesta Corte é no sentido da imprescritibilidade das ações de ressarcimento ao erário (Súmula TCU 282) . Dessa forma, identificado dano ao erário, deve-se instaurar e julgar o processo de tomada de contas especial para responsabilizar seus agentes causadores, respeitando o direito ao contraditório e à ampla defesa, independentemente de quando ocorreram os atos impugnados.
52.	Verifica-se também que não houve a prescrição da pretensão punitiva, conforme análise já realizada.
53.	Tendo em vista que não constam dos autos elementos que permitam reconhecer a boa-fé do responsável, sugere-se que as suas contas sejam julgadas irregulares, nos termos do art. 202, § 6º, do RI/TCU, com a imputação do débito atualizado monetariamente e acrescido de juros de mora, nos termos do art. 202, §1º do RI/TCU, descontado o valor eventualmente recolhido, com a aplicação da multa prevista no art. 57 da Lei 8.443/1992.
PROPOSTA DE ENCAMINHAMENTO
54.	Ante o exposto, submetemos os autos à consideração superior com proposta de:
a) 	considerar revel o responsável Raimundo Carlos Góes Pinheiro (CPF XXX.450.532-XX) , para todos os efeitos, dando-se prosseguimento ao processo, com fulcro no art. 12, § 3º, da Lei 8.443/1992; 
b)	julgar irregulares, nos termos dos arts. 1º, inciso I, 16, inciso III, alínea ‘c’, da Lei 8.443/1992, c/c os arts. 19 e 23, inciso III, da mesma Lei, as contas do responsável, Sr. Raimundo Carlos Góes Pinheiro (CPF XXX.450.532-XX) , condenando-o ao pagamento da importância a seguir especificada, atualizada monetariamente e acrescida dos juros de mora, calculada a partir das datas discriminada até a data da efetiva quitação do débito, fixando-lhe o prazo de quinze dias, para que comprove, perante o Tribunal, o recolhimento das referidas quantias aos cofres do Tesouro Nacional, nos termos do art. 23, inciso III, alínea ‘a’, da citada lei, c/c o art. 214, inciso III, alínea a, do Regimento Interno;  
	Data de ocorrência
	Valor histórico (R$) 
	Tipo

	200.000,00
	2/12/2015
	Débito

	767,69
	26/1/2016
	Crédito

c) aplicar a multa prevista no art. 57 da Lei 8.443/1992, c/c o art. 267 do RI/TCU, ao responsável Raimundo Carlos Góes Pinheiro (CPF XXX.450.532-XX) , fixando-lhe o prazo de quinze dias, a contar da notificação, para que comprove, perante o Tribunal (art. 214, inciso III, alínea a, do Regimento Interno do TCU) , o recolhimento da dívida aos cofres do Tesouro Nacional, atualizada monetariamente desde a data do acórdão que vier a ser proferido por este Tribunal até a do efetivo recolhimento, se paga após o vencimento, na forma da legislação em vigor;
d) aplicar a multa prevista no art. 58,  inciso II, da Lei 8.443/92, c/c o art. 267 do RI/TCU, ao Sr. Raimundo Carlos Góes Pinheiro (CPF XXX.450.532-XX) , , fixando-lhe o prazo de quinze dias, a contar da notificação, para que comprove, perante o Tribunal (art. 214, III, a, do Regimento Interno do TCU) , o recolhimento da dívida aos cofres do Tesouro Nacional, atualizada monetariamente desde a data do acórdão que vier a ser proferido por este Tribunal até a do efetivo recolhimento, se pagas após o vencimento, na forma da legislação em vigor;
e) autorizar, desde logo, a cobrança judicial das dívidas, caso não atendida a notificação, na forma do disposto no art. 28, inciso II, da Lei 8.443/1992;
f) autorizar também, desde logo, se requerido, com fundamento no art. 28, inciso I, da Lei 8.443/1992, c/c o art. 217, §§ 1º e 2º, do Regimento Interno, o parcelamento das dívidas em até 36 parcelas, incidindo, sobre cada parcela, corrigida monetariamente, os correspondentes acréscimos legais, fixando-lhe o prazo de quinze dias, a contar do recebimento da notificação, para comprovar, perante o Tribunal, o recolhimento da primeira parcela, e de trinta dias, a contar da parcela anterior, para comprovar o recolhimento das demais parcelas, devendo incidir, sobre cada valor mensal, atualizado monetariamente, os juros de mora devidos, no caso do débito, na forma prevista na legislação em vigor, alertando o responsável de que a falta de comprovação do recolhimento de qualquer parcela importará o vencimento antecipado do saldo devedor, nos termos do § 2º do art. 217 do Regimento Interno deste Tribunal; 
g) enviar cópia do Acórdão a ser prolatado, bem como do Relatório e do Voto que o fundamentarem à Procuradoria da República no Estado do Amazonas, nos termos do § 3º do art. 16 da Lei 8.443/1992, c/c o § 7º do art. 209 do Regimento Interno do TCU, para adoção das medidas cabíveis; 
h) enviar cópia do Acórdão que vier a ser proferido ao Ministério do Turismo e ao responsável, para ciência, informando que a presente deliberação, acompanhada do Relatório e do Voto que a fundamenta, está disponível para a consulta no endereço www.tcu.gov.br/acordaos, além de esclarecer que, caso requerido, o TCU poderá fornecer sem custos as correspondentes cópias, de forma impressa.”
O representante do MP/TCU (peça 89) , procurador Marinus Eduardo De Vries Marsico, concordou com a proposta da unidade instrutiva.
	É o relatório.

não há.

Procurador Marinus Eduardo De Vries Marsico.

TOMADA DE CONTAS ESPECIAL. CONVÊNIO. MTUR. NÃO COMPROVAÇÃO DO PAGAMENTO COM RECURSOS CONVENIADOS. IMPUGNAÇÃO TOTAL DE DESPESAS. CITAÇÃO. REVELIA. CONTAS IRREGULARES. DÉBITO. MULTA. COMUNICAÇÕES.

TOMADA DE CONTAS ESPECIAL (TCE)

Secretaria de Controle Externo de Tomada de Contas Especial (Secex-TCE).

Trata-se de tomada de contas especial instaurada pelo Ministério do Turismo (MTur) contra o Sr. Raimundo Carlos Góes Pinheiro (gestão: 2013-2016) , ex-prefeito de Maués/AM, em razão da impugnação total de despesas do convênio 61103/2015[footnoteRef:2], cujo objeto era a realização do projeto intitulado “XXXVI Festa do Guaraná”, com vigência estipulada para o período de 16/11/2015 a 29/12/2015[footnoteRef:3]. [2:  Peça 12.]  [3:  Peça 72 e peça 3.] 
Os recursos federais foram repassados em parcela única de R$ 200.000,00[footnoteRef:4], em 2/12/2015 (peça 2, p. 209) . [4:  Peça 12, p.11.] 
Foi promovida a fiscalização in loco do evento, por parte do MTur, que comprovou sua realização[footnoteRef:5] e declarou a aprovação física do convênio[footnoteRef:6]. [5:  Peça 18, p. 1-3.]  [6:  Peça 31.] 
A execução financeira, porém, foi reprovada[footnoteRef:7] em razão de não ser informado o número do convênio na nota fiscal de serviços emitida pela Produtora Ciel Ltda, contratada para promover a apresentação da artista Claudia Leitte. Não havia, também, cópia do contrato firmado entre o município e a produtora do evento, bem como do contrato de exclusividade firmado entre a artista e a referida produtora. [7:  Peça 47.] 
O relatório do tomador de contas especial 115/2017[footnoteRef:8] apontou, como motivo para a instauração da tomada de contas especial, a impugnação total das despesas em razão de irregularidade na execução financeira do objeto, e concluiu pela ocorrência de um débito de R$ 200.000,00 a ser atribuído ao responsável. [8:  Peça 73.] 
A Controladoria-Geral da União (GCU) manifestou-se igualmente nessa linha[footnoteRef:9]. [9:  Peças 74, 75 e 76.] 
A Secretaria de Controle Externo de Tomada de Contas Especial (Secex-TCE) consignou, em instrução preliminar[footnoteRef:10], a necessidade de promover-se a audiência e a citação do Sr. Raimundo Carlos Góes Pinheiro. [10:  Peça 78.] 
A conduta que fundamentou a citação foi:
“1) não identificar na Nota Fiscal 92 (peça 62) precisamente o número do convênio a que se refere ou que não apresente o ‘atesto’ de comprovação da liquidação da mesma, descumprindo o art. 30 da IN/STN 01/972) ; 
2) não apresentar o processo de inexigibilidade, descumprindo os incisos XV, XVII e XLI da cláusula 4ª, do termo de convênio (peça 12, p. 5) ; 
3) não apresentar a carta de exclusividade, com registro em cartório, conforme jurisprudência do E. TCU para contratação de artistas mediante inexigibilidade de licitação, descumprindo o inciso XLIII da cláusula 4ª, do termo de convênio (peça 12, p. 7) ; 
4) não apresentar o contrato com a empresa Produtora Ciel Ltda. (CNPJ 16.882.829/0001-03; Nota Fiscal 92, de 2/12/2015, peça 62) , descumprindo os incisos XXXIII e XXXV, da cláusula 4ª, do termo de convênio (peça 12, p. 6) ; 
5) não apresentar comprovante de pagamento/transferência bancária ou outro comprovante de pagamento à referida empresa encarregada da apresentação artística, descumprindo o art. 64, da Portaria Interministerial 507/2011; 6) não comprovar o pagamento do cachê para a atração artística que se apresentou no evento, descumprindo o Acórdão 1435/2017-TCU-Plenário;”
No que se refere à audiência, a conduta questionada foi:
“Firmar o convênio e assinar contrato com a empresa Produtora Ciel Ltda. (CNPJ 16.882.829/0001-03; Nota Fiscal 92, de 2/12/2015, peça 62) , empresa escolhida nesse procedimento, cujo objeto era a intermediação de artista para a qual essa sociedade comercial não possuía contrato de exclusividade válidos para fins de contratação via inexigibilidade;”.
Promovida a notificação (peças 83 e 84) , o Sr. Raimundo Carlos Góes Pinheiro não apresentou defesa ou razões de justificativa, impondo considerá-lo revel.
Diante dos fatos apontados, a unidade instrutiva concluiu[footnoteRef:11] que as contas do responsável devem ser julgadas irregulares, atribuindo-lhe o débito apurado quando de sua citação, com a aplicação de multa, o que foi acompanhado pelo representante do MP/TCU, procurador Marinus Eduardo De Vries Marsico[footnoteRef:12]. [11:  Peças 86, 87 e 88.]  [12:  Peça 89.] 
II
Concordo com a essência da análise empreendida pela Secex-TCE, corroborada pelo representante do MP/TCU, as quais adoto como fundamento para minhas razões de decidir.
Cumpre destacar que, o fato de o responsável não ter comparecido aos autos, a fim de prover elementos capazes de contribuir para o afastamento do dano, impede que, com base nos elementos já analisados, se conclua pela boa e regular aplicação dos recursos conveniados.
A ausência de referência ao convênio na nota fiscal de serviços, como levantado pelo agente fiscalizador, permite que um mesmo documento fiscal possa figurar como comprovante de despesas junto a diversos repassadores de recursos. Não há garantia, portanto, que essa nota se refira, exclusivamente, ao convênio sob análise. Tal situação inviabiliza a comprovação do nexo de causalidade entre recursos disponibilizados e despesas efetuadas.
Além disso, há nos autos referência à existência de outros patrocinadores do evento, em um montante total de R$ 898.700,00[footnoteRef:13]. Esse fato impede que se possa deduzir que as despesas às quais se refere a nota fiscal apresentada tenham sido cobertas pelos recursos do convênio, visto que a festividade poderia ser custeada por outras fontes de recursos. [13:  Peça 4, p. 19.] 
Outro fato que merece destaque é a ausência de contrato de representação entre a artista contratada e a empresa Produtora Ciel Ltda. com a qual o município de Maués/AM firmou contrato. O único documento apresentado é uma declaração da própria empresa contratada, de que seria representante da artista Claudia Leitte. Não há, nos autos, quaisquer outros documentos que comprovem que a referida artista designou a Produtora Ciel como sua representante comercial.
Por fim, considero que deva ser agregada à sanção prevista no art. 57 da Lei 8.443/1992, a multa do art. 58 sugerida pela unidade instrutiva.
Diante do exposto, manifesto-me pela aprovação do acórdão que ora submeto à apreciação deste Colegiado. 
TCU, Sala das Sessões Ministro Luciano Brandão Alves de Souza, em 3 de março de 2020.
Weder de Oliveira 
Relator